---
title: "dge_project"
output: html_document
date: "2026-03-29"
---

```{r setup, include=FALSE}
library("DESeq2")
library("pheatmap")
library("RColorBrewer")
library("EnhancedVolcano")
library("vsn")
library("here")


# Establece el directorio raíz del documento usando 'here'
knitr::opts_knit$set(root.dir = here::here())
```




## Carga y sincronización de los datos 


The first step is reading the expresssion matrix and the metadata file. Columns of the expression matrix should be in the same order as the files in metadata.

```{r}
counts <- read.table(here("Data/counts/rawcounts.tsv"), header = TRUE, row.names = 1, sep = "\t", check.names = FALSE)

metadata <- read.table("Data/metadata/metadata.tsv", header = TRUE, row.names = 1, sep = "\t")

counts <- counts[, rownames(metadata)]
#metadata
```


* header = TRUE: la primera fila contiene los nombres de las columnas

* row.names = 1: la primera columna se usa como nombres de las filas (no como datos)

* check.names = FALSE: Evita que R cambie guiones o puntos en los nombres de tus muestras (muy importante para que coincidan con el metadata).


## Definición del modelo experimental

```{r}
metadata$group <- factor(paste(metadata$agent, metadata$time, sep = "_"))
```

paste: Une las columnas "treatment" y "time" (ej. "OHT" y "24h" se convierten en "OHT_24h").

factor: Convierte ese texto en una categoría estadística. Esto facilita comparar "OHT a las 24h" contra "Control a las 24h" directamente.



```{r}
dds <- DESeqDataSetFromMatrix(countData = counts, colData = metadata, design = ~ group)
```


## Filtrado y normalización


```{r}
keep <- rowSums(counts(dds)) >= 10
dds <- dds[keep,]
dds <- DESeq(dds)
```
```{r}

vsd <- vst(dds, blind = TRUE)
plotPCA(vsd, intgroup = "cell")
plotPCA(vsd, intgroup = "dex")
```

## Extracción de resultados

```{r}
res_OHT_24 <- results(dds, contrast = c("group", "OHT_24h", "Control_24h"), alpha = 0.05)
```


```{r}
res_OHT_24_sig <- subset(res_OHT_24, padj < 0.05 & abs(log2FoldChange) > 1)
```

```{r}
write.csv(as.data.frame(res_OHT_24_sig), here("Output/Apartado2/DEG_OHT_24h.csv"))
```

